臺灣高等法院臺中分院刑事判決
111年度金上訴字第440號

上  訴  人  
即  被  告  蕭政昕



上列上訴人因加重詐欺等案件，不服臺灣南投地方法院109年度
軍訴字第3號中華民國111年1月13日第一審判決（起訴案號：臺
灣南投地方檢察署109年度偵字第3311號），提起上訴，本院判
決如下：
    主  文
原判決撤銷。
乙○○犯三人以上共同詐欺取財罪，處有期徒刑陸月。未扣案之犯
罪所得新臺幣肆佰元沒收，於全部或一部不能沒收或不宜執行沒
收時，追徵其價額。
    事  實
一、乙○○於民國109年2月25日加入真實姓名年籍不詳、暱稱「低
    調」、「韓慧慧」等人所屬之3人以上具有持續性、牟利性
    、結構性之詐欺集團犯罪組織(下稱本案詐欺集團；乙○○違
    反組織犯罪防制條例部分，業經本院110年度金上訴字第269
    號判處罪刑確定)，依「低調」指示以陌生他人之名義領取
    該集團所取得之內有他人帳戶金融卡、存摺等資料之包裹後
    ，再交付給「低調」(即擔任俗稱「收簿手」之工作)，乙○○
    每領取1件包裹可得新臺幣(下同)400元之報酬。乙○○即先與
    「低調」等本案詐欺團成員共同意圖為自己不法之所有，基
    於三人以上共同詐欺取財之犯意聯絡，由該詐欺集團自稱「
    Liang Ya-ting」之人於109年2月21日前某時，利用臉書刊
    登借貸廣告（無證據證明乙○○知悉集團成員係以網際網路對
    公眾散布），林○薰(92年10月生，尚難證明乙○○知悉林○薰
    為未滿18歲之少年)瀏覽後即以通訊軟體LINE加廣告中自稱
    「民間借貸-尤俊程」之人為好友，該詐欺集團成員即向林○
    薰佯稱：將存簿、金融卡寄給LINE帳戶名稱為「民間借貸—
    尤俊程」，作為一種投資方式，其後即會連同存簿、金融卡
    以及現金10萬元當面交還等語，致林○薰陷於錯誤，遂於109
    年2月21日19時44分許，至雲林縣○○鄉○○○路00號之統一超商
    長旺門市，以店到店之方式將其所有之中華郵政股份有限公
    司帳號000-00000000000000號帳戶（下稱本案帳戶）存摺、
    提款卡及密碼，寄送至新北市○○區○○○街00○00號0樓之統一
    超商明日城門市。「低調」再以微信指示乙○○領取包裹，乙
    ○○遂於109年2月25日駕駛車牌號碼000-0000號自用小客車，
    於同日21時許前往上開明日城門市便利超商，領取林○薰寄
    出之前開包裹，再將該包裹帶往桃園市○○區○○○路0段00號好
    運大順計程車行寄出，並拍照回傳給「低調」，「低調」再
    指派不詳之人領取後交由詐欺集團不詳之成員。「低調」又
    於同月27日委託不詳之人在臺中市大雅交流道附近，將於同
    月25日領取連同本案在內，共8個包裹之報酬及油錢共3,600
    元之報酬(包含本案400元在內，其餘犯行另由臺灣彰化地方
    檢察署檢察官提起公訴)交付乙○○。嗣「低調」所屬之詐欺
    集團不詳成員取得林○薰所有之系爭帳戶後，即以附表所示
    之方式詐騙附表所示之林柏榮(林柏榮遭詐欺取財部分，經
    本院110年度金上訴字第269號判處罪刑確定，不在本案審理
    範圍)，致其陷於錯誤，於附表所示之匯款時間，匯款如附
    表所示之金額至上開本案帳戶內。
二、案經林○薰訴由雲林縣警察局臺西分局報告臺灣雲林地方檢
    察署陳請臺灣高等檢察署檢察長核轉臺灣南投地方檢察署檢
    察官偵查起訴。
    理  由
壹、證據能力方面
　　被告以外之人於審判外之陳述，雖不符刑事訴訟法第159條
    之1至第159條之4之規定，而經當事人於審判程序同意作為
    證據，法院審酌該言詞陳述或書面陳述作成時之情況，認為
    適當者，亦得為證據；當事人、代理人或辯護人於法院調查
    證據時，知有同法第159條第1項不得為證據之情形，而未於
    言詞辯論終結前聲明異議者，視為有前項之同意，刑事訴訟
    法第159條之5定有明文。而該條規定之立法意旨，在於確認
    當事人對於傳聞證據有處分權，得放棄反對詰問權，同意或
    擬制同意傳聞證據可作為證據，屬於證據傳聞性之解除行為
    ，如法院認為適當，不論該傳聞證據是否具備刑事訴訟法第
    159條之1至第159條之4所定情形，均容許作為證據，不以未
    具備刑事訴訟法第159條之1至第159條之4所定情形為前提（
    最高法院104年度第3次刑事庭會議決議參照）。本判決認定
    事實所引用之供述證據（含文書證據），檢察官、被告於本
    院準備程序時，均不爭執其證據能力，亦未於言詞辯論終結
    前聲明異議，而本院審酌各該證據作成時之情況，並無違法
    不當或證明力明顯過低之瑕疵，認以之作為證據應屬適當，
    是依刑事訴訟法第159條之5規定，均有證據能力。
貳、實體方面
一、訊據被告乙○○對於上開犯罪事實坦承不諱，核與證人即告訴
    人林○薰、證人林柏榮於警詢時證述之情節相符（見臺灣雲
    林地方檢察署109年度偵2116號卷【下稱偵2116卷】第10至1
    3頁；臺灣南投地方檢察署109年度偵字第3311號卷【下稱偵
    3311卷】第76至80頁），並有中國信託自動櫃員機交易明細
    3份、台新國際商業網路銀行匯款明細內容截圖照片、雲林
    縣警察局臺西分局橋頭派出所受理刑事案件報案三聯單、受
    理各類案件紀錄表、內政部警政署反詐騙諮詢專線紀錄表、
    宜蘭縣政府警察局礁溪分局礁溪派出所受理各類案件紀錄表
    、受理刑事案件報案三聯單、受理詐騙帳戶通報警示簡便格
    式表及金融機構聯防機制通報單、刑案現場照片8張（含寄
    貨便留存聯）、監視器錄影畫面影像截圖10張、車輛詳細資
    料報告1份在卷可稽（見偵2116卷14至27；偵3311卷73至75
    、83、87、92、93、95頁）。被告之任意性自白核與事實相
    符，事證明確，其犯行堪以認定。
二、論罪科刑
　㈠按洗錢防制法之制定，旨在防止特定重大犯罪不法所得之資
    金或財產，藉由「洗錢行為」，諸如經由各種金融機關或其
    他交易管道，轉換成為合法來源之資金或財產，切斷資金與
    當初犯罪行為之關連性，隱匿犯罪行為或該資金不法來源或
    本質，使偵查機關無法藉由資金之流向追查犯罪行為人，其
　　所保護之法益為國家對特定重大犯罪之追訴及處罰。又洗錢
    防制法第2條第1款之洗錢行為，其構成要件方面必須先有重
    大犯罪所得財物或財產上利益存在，再對之為掩飾或隱匿之
    行為，始能構成，所謂掩飾或隱匿，係指為避免上開訴追、
    處罰而使其所得財物或利益之來源合法化，或改變該財物或
    利益之本質者而言（最高法院92年度台上字第3639號判決意
    旨參照）。是以，除利用不知情之合法管道（如金融機關）
    為之外，其他使所得財物或利益之來源合法化，或改變該財
    物或利益之本質，以避免追訴處罰之掩飾、藏匿犯特定重大
    犯罪所得財產或利益之行為均屬之。若非先有犯罪所得或利
    益，再加以掩飾或隱匿，而係取得犯罪所得或利益之犯罪手
    段，或未合法化犯罪所得或利益之來源，而能一目了然來源
    之不法性，即非洗錢防制法所規範之對象。經查，被告取得
    集團成員所詐欺取得之本案帳戶存摺、金融卡，係供作其所
    屬詐欺集團向被害人詐騙金錢而匯入之帳戶使用，客觀上須
    對外揭露該帳戶資訊予被害人，是其與所屬詐欺集團成員等
    並無掩飾、隱匿該帳戶存摺、金融卡所在、去向之犯意，故
    其轉交本案帳戶存摺、金融予集團成員之行為，與「掩飾」
    、「隱匿」之性質尚有不符，核與洗錢防制法第2條規定之
    洗錢行為構成要件有別，應非屬洗錢行為。
　㈡故核被告所為，係犯刑法第339條之4第1項第2款之三人以上
    共同詐欺取財罪。
  ㈢按共同實施犯罪行為之人，在合同意思範圍以內，各自分擔
    犯罪行為之一部，相互利用他人之行為，以達其犯罪之目的
    者，即應對於全部所發生之結果，共同負責。又共同正犯之
    成立，祇須具有犯意之聯絡及行為之分擔，既不問犯罪動機
    起於何人，亦不必每一階段犯行，均須參與（最高法院28年
    度上字第3110號判例、34年度上字第862號判例參照）。查
    被告於本案雖僅領取告訴人林○薰遭詐騙而寄出內含本案帳
    戶存摺、金融卡之包裹，再寄交由集團不詳成員取得，其縱
    未參與向告訴人施用詐術，惟被告與其餘詐欺集團成員彼此
    間均具有相互利用之共同犯意，並各自分擔部分犯罪行為，
    自應負共犯之責任。是被告與「低調」、「韓慧慧」及所屬
    詐欺集團其他成員間，有犯意聯絡及行為分擔，為共同正犯
    。
　㈣按刑法第59條規定犯罪之情狀可憫恕者，得酌量減輕其刑，
    其所謂「犯罪之情狀」，與同法第57條規定科刑時應審酌之
    一切情狀，並非有截然不同之領域，於裁判上酌減其刑時，
    應就犯罪一切情狀，予以全盤考量，審酌其犯罪有無可憫恕
    之事由，即有無特殊之原因與環境，在客觀上足以引起一般
    同情，以及宣告法定低度刑，是否猶嫌過重等，以為判斷。
    經查，刑法第339條之4第1項第2款之罪，其法定最輕本刑為
    1年以上有期徒刑，本案考量被告參與之犯罪情節僅有至便
    利超商領取告訴人林○薰寄交之包裹後，再寄交其他詐欺集
    團成員，乃集團最外層、獲利低且風險高之提領包裹工作，
    主觀上之惡性較為輕微，而其犯罪時為職業軍人，尚非好逸
    惡勞之人，而其本案僅有1次犯行、1位被害人，告訴人林○
    薰所受之損害為本案帳戶存摺、金融卡，且被告領取本案包
    裹之犯罪所得為400元，是被告之犯罪情節尚非重大，倘科
    以刑法第339條之4第1項第2款之法定最低刑度即有期徒刑1
    年，被告將無任何易服社會勞動之可能與機會，尚有過苛，
    有情輕法重而堪憫恕之情，爰依刑法第59條規定酌量減輕其
    刑。
三、原審認被告罪證明確，因而予以論罪科刑，固非無見。惟查
    ：㈠被告領取告訴人林○薰本案帳戶存摺、金融卡後，轉寄予
    其他詐欺集團成員，其所為應非洗錢防制法第14條第1項之
    洗錢行為，業如前述，惟原判決認被告亦構成洗錢防制法第
    14條第1項之洗錢罪，自有未合。㈡被告本案犯行應有情輕法
    重而堪憫恕之情，應得適用刑法第59條規定予以酌量減輕其
    刑，原審未依法第59條規定予以減輕其刑，尚有未洽。是被
    告上訴意旨指摘原審量刑過重，其上訴為有理由，且原判決
    復有上開適用法律之違誤，自應由本院予以撤銷改判。爰以
    行為人之責任為基礎，審酌被告正值壯年，不思以正當途徑
    賺取生活所需，為圖不法利益，無視政府宣誓掃蕩詐騙取財
    犯罪之決心，竟加入詐欺集團以賺取報酬，破壞社會人際彼
    此間之互信基礎；其在本案詐欺集團擔任取簿手之分工角色
    ，所居犯罪之地位與分工尚屬次要；於本案獲取之報酬僅40
    0元，尚屬微薄；告訴人林○薰係遭詐騙本案帳戶存摺、金融
    卡，所受之損害尚非重大；被告於犯罪後坦認犯行，其犯罪
    後之態度尚佳；暨其於原審審理時被告自述教育程度為高中
    畢業，之前從事軍職，被汰除後從事餐飲業，經濟狀況貧困
    ，離婚，沒有小孩之家庭經濟生活情況（見原審卷第196頁
    ）等一切情狀，量處如主文第2項所示之刑。
四、沒收之說明
  ㈠共同犯罪行為人之組織分工及不法所得，未必相同，其所得
    之沒收，應就各人分得之數為之，亦即依各共犯實際犯罪利
    得分別宣告沒收（最高法院104年度第13次刑事庭會議決議
    參照）。是沒收犯罪所得之範圍，應僅以行為人實際因犯罪
    所獲得之利益為限，倘行為人並未因此分得利益，或缺乏證
    據證明行為人確實因犯罪而有所得，自不應憑空推估犯罪所
    得數額並予以宣告沒收，以免侵害行為人之固有財產權。經
    查：被告本案領取包裹之報酬為400元，業經被告於原審準
    備程序供陳在卷（見原審卷第134頁），該400元報酬為被告
    之犯罪所得，爰依刑法第38條之1第1項前段、第3項規定諭
    知沒收，於全部或一部不能沒收或不宜執行沒收時，追徵其
    價額。
　㈡告訴人林○薰所交付之提款卡、存摺，屬被告詐欺取財犯行所
    得之物，然考量金融卡、存摺本身價值尚低，且一般均會申
    報遺失補發，應無再供使用之可能，基於訴訟經濟考量，應
    欠缺刑法上之重要性，均不予宣告沒收或追徵。
五、不另為無罪諭知部分
  ㈠公訴意旨另以：被告乙○○與「低調」及所屬詐欺集團其他
    成員，共同基於違反洗錢防制法之犯意聯絡，向告訴人林○
    薰詐騙取得本案帳戶之存摺、金融卡，另涉有洗錢防制法第
    15條第1項第2款之洗錢罪嫌云云。
　㈡經查：
　⒈洗錢防制法第15條第1項特殊洗錢罪之立法理由謂：「洗錢犯
    罪之偵辦在具體個案中經常只見可疑金流，未必了解可疑金
    流所由來之犯罪行為，是以多數國家就洗錢犯罪之立法，多
    以具備前置犯罪為必要，以合理限制洗錢犯罪之成立，至於
    前置犯罪是否經判決有罪則非所問。亦即，只要有證據證明
    該可疑金流與特定犯罪有所連結即可，蓋從犯罪者之角度觀
    察，犯罪行為人為避免犯行遭查獲，會盡全力滅證，但對於
    犯罪之成果即犯罪所得，反而會盡全力維護，顯見洗錢犯罪
    之本質上本無從確知犯罪行為之存在，僅為合理限制洗錢
    犯罪之處罰，乃以不法金流與特定犯罪有連結為必要。然在
　　不法金流未必可與特定犯罪進行連結，但依犯罪行為人取得
　　該不法金流之方式，已明顯與洗錢防制規定相悖，有意規避
　　洗錢防制規定，為落實洗錢防制，避免不法金流流動，對於
　　規避洗錢防制規定而取得不明財產者，亦應處罰，爰參考澳
　　洲刑法立法例予以規範，增訂第一項。」故洗錢防制法第15
　　條第1項罪名之成立，須不法金流未與特定犯罪有所連結為
　　前提，亦即非有前置犯罪之存在。而本案被告與「低調」及
　　所屬詐欺集團成員係以加重詐欺之犯罪而取得告訴人林○薰
　　所交付之存摺、提款卡，係供作其所屬詐欺集團向被害人詐
    騙金錢而匯入之帳戶使用，原無洗錢之犯意而非洗錢行為，
    已如前述，況其等取得告訴人林○薰之存摺、提款卡已有加
    重詐欺之前置犯罪，亦無從成立洗錢防制法第15條第1項之
    特殊洗錢罪。
　⒉至洗錢防制法第15條第1項第2款固有規定：「以不正方法取
    得他人向金融機構申請開立之帳戶。」之明文。惟依該規定
    之立法理由謂：「此種特殊洗錢罪，應適度限制其適用範圍
    ，定明其所收受、持有、使用之財產無合理來源，與收入顯
    不相當，且其取得以符合下列列舉之類型者為限：㈡類型二
    ：行為人以不正方法取得他人向金融機構申請開立之帳戶。
    行為人雖未使用冒名或假名之方式為交易，然行為人以不正
    方法，例如：向無特殊信賴關係之他人租用、購買或施用詐
    術取得帳戶使用，製造金流斷點，妨礙金融秩序。此又以我
    國近年詐欺集團車手在臺以複製或收受包裹取得之提款卡大
    額提取詐騙款項案件為常見。況現今個人申請金融帳戶極為
    便利，行為人捨此而購買或租用帳戶，甚至詐取帳戶使用，
    顯具高度隱匿資產之動機，更助長洗錢犯罪發生，爰為第一
    項第二款規定。」是此部分特殊洗錢罪之成立，亦須行為人
    收受、持有或使用之財物或財產上利益，以不正方法取得他
    人向金融機構申請開立之帳戶，而無合理來源且與收入顯不
    相當者始足當之，非謂以不正方法取得他人向金融機構申請
    開立之帳戶即足成立本罪。而本案被告與「低調」及所屬詐
    欺集團其他成員僅係詐欺取得告訴人林○薰之存摺、提款卡
    ，核與洗錢防制法第15條第1項第2款之要件不合。
　㈢綜上所述，被告所為尚不構成洗錢防制法第15條第1項第2款
    之特殊洗錢罪，此部分不能證明被告犯罪，原應為無罪之諭
    知，惟公訴人以此部分與被告所犯前開有罪部分，有想像競
    合犯之裁判上一罪關係，在審判上不可分，爰不另為無罪之
    諭知。
據上論結，應依刑事訴訟法第369條第1項前段、第364條、第299
條第1項前段，刑法第28條、第339條之4第1項第2款、第59條、
第38條之1第1項前段、第3項，刑法施行法第1條之1第1項，判決
如主文。
本案經檢察官陳豐勳提起公訴，檢察官甲○○到庭執行職務。
中　　華　　民　　國　　111 　年　　5 　　月　　4 　　日
              刑事第一庭　審判長法　官　江德千
                                法　官　高增泓
　　　　  　　　　　　　　　　　法　官　簡源希
以上正本證明與原本無異。
如不服本判決應於收受送達後20日內向本院提出上訴書狀，其未
敘述上訴理由者，並得於提起上訴後20日內向本院補提理由書（
均須按他造當事人之人數附繕本）「切勿逕送上級法院」。因疫
情而遲誤不變期間，得向法院聲請回復原狀。
                                書記官  吳麗琴
　　　　　　　　　　　　　　　　
中　　華　　民　　國　　111 　年　　5 　　月　　4 　　日

附錄決論罪科刑法條：
刑法第339條之4第1項第2款
犯第339條詐欺罪而有下列情形之一者，處1年以上7年以下有期
徒刑，得併科1百萬元以下罰金：
二、三人以上共同犯之。
附表：（註：此部分業經另案判決確定，非本案審理範圍，僅為
      說明使用）
編號 被害人 詐騙手法 匯款時間 匯款金額 1 林柏榮 詐騙集團於109年2月26日16時53分許起，分別以電話佯稱「PuMUTW」、郵政公司店面人員，佯稱：因作業疏失將多扣款，將指導操作解除云云，致林柏榮陷於錯誤，依詐欺集團成員之指示匯款至本案帳戶。 ①109年2月26日下午7時30許 ②同日下午8時7分許 ③同日下午8時23分許 ④同日下午8時26分許  4萬9,920元 2萬8,985元 2萬9,001元 2萬9,001元